【裁判字號】    98,訴,324
【裁判日期】    980727
【裁判案由】    清償借款
【裁判全文】
臺灣臺北地方法院民事判決               98年度訴字第324號
原      告    美商花旗銀行股份有限公司
法定代理人    甲○○
訴訟代理人    乙○○
被      告    丙○○
兼訴訟代理人  丁○○
上列當事人間清償借款事件，本院於民國98年7月13日言詞辯論
終結，判決如下：
    主      文
被告丙○○應於繼承戊○○遺產之範圍內，與被告丁○○連帶給
付原告新台幣柒拾玖萬貳仟肆佰零柒元，及其中新台幣柒拾萬貳
仟柒佰參拾壹元部分，自民國九十七年五月六日起至清償日止，
按年息百分之二十計算之利息。
被告丙○○應於繼承戊○○遺產之範圍內，給付原告新台幣肆拾
柒萬捌仟捌佰肆拾貳元，及其中新台幣肆拾貳萬參仟肆佰參拾柒
元部分，自民國九十七年五月六日起至清償日止，按年息百分之
二十計算之利息。
訴訟費用新台幣壹萬參仟陸佰柒拾貳元，其中新台幣捌仟貳佰零
參元由被告丙○○於繼承戊○○遺產範圍內與被告丁○○連帶負
擔；新台幣伍仟肆佰陸拾玖元由被告丙○○於繼承戊○○遺產範
圍內負擔。
    事實及理由
一、按當事人得以合意定第一審管轄法院，民事訴訟法第24條第
    1項前段定有明文。查，兩造既已於信用卡約定條款第24條
    約定，合意以本院為第一審管轄法院（見本院卷第9頁反面
    ），則本院就本件訴訟自有管轄權，合先陳明。
二、本件被告均經合法通知後，皆未於言詞辯論期日到場，核均
    無民事訴訟法第386條所列各款之情形，爰依原告之聲請，
    由其一造辯論而為判決。
三、原告主張：
    (一)訴外人戊○○分別於民國88年9月13日及83年11月4日向
        伊申領威士及萬事達信用卡（卡號：0000000000000000
        及0000000000000000），約定依信用卡契約內容持卡消
        費及清償，惟訴外人戊○○分別自民國96年12月5日及
        96年12月3日起即未依約如期繳款，依信用卡約定條款
        第22條，所有未到期帳款視為全部到期，迄今尚有如訴
        之聲明之欠款尚未清償。未料訴外人戊○○於民國96年
        6月13日死亡，被告丙○○為訴外人戊○○之法定繼承
        人，業已辦理限定繼承，依民法第1148條前段、第1153
        條第1項規定，對訴外人戊○○上開債務負清償之責。
    (二)另訴外人戊○○與被告丁○○為威士信用卡之主、附卡
        關係（主卡卡號：0000000000000000、附卡卡號：0000
        000000000000），依約定條款第3條，丁○○應與訴外
        人戊○○就威士信用卡所生之欠款負連帶清償責任。
    (三)依約定條款第15條第3項，持卡人（即被告）如未於每
        月繳款截止日前付清當期最低應繳金額或遲誤繳款期限
        者，依約應給付原告前述信用卡帳款之循環信用利息，
        循環信用利息之計算，係將每筆得計入循環信用本金之
        帳款，自該筆帳款入帳日起，以年息20%計算至該筆帳
        款結清之日止。
    爰依信用卡契約、限定繼承、連帶責任關係，提起本訴等情
    。並於本院聲明：如主文第1項、第2項所示。
四、被告丙○○、丁○○均未於最後言詞辯論期日到場，依其前
    陳述及答辯狀略以：
    (一)丁○○、丙○○分別為已逝戊○○君之女及配偶，對於
        逝者所負債之債務數額不詳，因此對於原告所訴求償還
        之債務均無意見。
    (二)戊○○君逝世後，子女己○○、庚○○、丁○○分別向
        台灣高雄地方法院聲請拋棄繼承權，有該院96年8月30
        日96年度繼字第2055號通知可稽。丙○○亦同時聲請限
        定繼承，有該院96年度繼字第2456號民事裁定及96年11
        月20日雄院鳴96繼勵字第2055號函可按。本件被告等既
        已分別辦理拋棄及限定繼承，對被繼承人業已不負連帶
        清償責任，原告本件之請求顯失法律依據。
    (三)信用卡上的簽名非丁○○親簽，附卡很少消費。且與原
        告同一集團公司（大來信用卡部分）就戊○○同有主卡
        、附卡關係之庚○○、己○○二人均己同意無庸對戊○○之債務負連帶清償責任，依相同法理，被告丁○○自
        應無庸負連帶清償責任。
    (四)原告以定型化契約訂定信用卡使用規則，而該規則並未
        經個別磋商且明顯不利於消費者，而信用卡之附卡使用
        人，通常是不符合單獨申請信用卡之人，需由主卡持有
        人負連帶清償責任，始能取得信用卡。主卡持有人應就
        附卡持有人債務，負連帶清償責任，反之，附卡持有人
        就主卡持有人之債務，應無庸負連帶清償責任，方符公
        平。
    (五)被告丁○○於民國70年6月23日出生，於取得系爭附卡
        時，年僅18歲又三個月，為未成年人，原告在信用卡約
        定條款之定型化契約第三條第二項規定，「附卡持卡人
        如未成年且未婚者，僅就使用該附卡所生應付帳款負清
        償責任，不適用前項與正卡持卡人互負連帶清償償責任
        之約定。」被告丁○○完全符合上開「未成年且未婚者
        」之情形，自不應就戊○○生前所遺債務，負清償責任
        。
    (六)被告丁○○簽章時未成年，不具完全行為能力，成年後
        尚須經該人事後同意，契約始生效力，被告未曾踐行上
        開法定程序。
    並聲明：(一)原告之訴駁回。(二)訴訟費用由原告負擔。
五、原告主張訴外人戊○○向其申領威士及萬事達信用卡各一張
    ，積欠信用卡帳務共新臺幣（下同）792,407元，戊○○於
    96 年6月13日死亡，被告丙○○為訴外人戊○○之法定繼承
    人，業已辦理限定繼承，另被告丁○○為威士信用卡之主、
    附卡關係，依約定條款第3條，丁○○應與訴外人戊○○就
    威士信用卡所生之欠款負連帶清償責任之事，業據提出花旗
    白金卡預先核准證書、VISA／MasterCard金卡申請表格、電
    腦帳務資料、信用卡約定條款等件為證（見本院卷第5至9頁
    ），被告就訴外人戊○○積欠原告款項一事及金額，且被告
    丙○○已為限定繼承，應於繼承訴外人戊○○遺產之範圍內
    ，就繼承之債務負清償責任一節，並不爭執，堪信為真。被
    告以前詞置辯，然查：
（一）被告兼訴訟代理人丙○○先稱信用卡上簽名並非被告丁○○親簽（見本院卷第32頁反面），惟並未舉證以明其說，
      觀諸其復於卷附答辯續狀（見本院卷第39頁）稱丁○○簽
      立時未成年，是否被告丁○○親簽一事，所述前後矛盾齟
      齬，所辯殊屬無據，系爭信用卡申請書附卡申請人欄之簽
      名為被告丁○○親簽，應可認定。又訴外人戊○○為被告
      之父，以自己為正卡申請人、被告為附卡申請人，向原告
      申辦信用卡，本即有允許被告使用該信用卡消費之意；加
      以，被告於成年後仍繼續持有使用，亦足認其已承認信用
      卡契約，是按民法第77條及第81條第1項之規定，乃屬有
      效之法律行為。且被告丁○○早已於90年6月成年，自不
      得主張依兩造信用卡約定條款第3條第2項而不負連帶清償
      責任。
（二）按定型化契約乃伴隨現代社會大量交易所生之締約方式，
      其條款本身在民法私法自治及契約自由之原則下，並非全
      屬無效。但為顧及擬約之企業往往居於經濟上優勢，相對
      交易者則居於劣勢，在契約社會化浪潮下，就定型化之約
      款僅屬單方利益條款、違反誠信原則、對消費者顯失公平
      時，法院始有介入為個案具體審查之權，否則仍依私法自
      治、契約自由決定契約之效力。查本件系爭信用卡約定條
      款之形式，固屬原告與不特定消費者訂立同類契約之用，
      所提出預先擬定之契約條款，惟酌其內容，亦無非就兩造
      信用卡使用事項所為約定，被告非特未指明具體條款有何
      違反誠信原則、顯失公平之情形供本院調查憑參；甚而被
      告成年迄今已以8年有餘，以目前申請信用卡之方便、核
      發信用卡之浮濫，消費者若不欲與他人負擔連帶責任，大
      可自己申請信用卡，若消費者依附於正卡持卡人之信用狀
      況，而申請附卡，並因之取得高於自己經濟能力之信用消
      費額度，就附卡持卡人而言，亦不失為利益。雖此種利益
      ，亦伴隨某種風險（也就是必須負擔正卡消費額度內債務
      之連帶清償責任），附卡持卡人既願意選擇擁有高於本身
      經濟能力之信用利益，則對於伴隨而來之風險，自亦應一
      併承擔，經兩相權衡，難認有何不利消費者或違反誠信之
      情事。尤其，系爭信用卡申請書附卡申請人簽名欄上方業
      已明揭附卡持卡人應與正卡持卡人就正、附卡簽帳消費金
      額負連帶清償責任，被告丁○○並在該簽名欄簽名，有信
      用卡申請書在卷可憑，被告丁○○申請時雖未成年，然已
      年滿十八歲，對事理有辨別能力，又經法定代理人戊○○
      允許申辦，當可自行審閱瞭解並經法定代理人說明知曉契
      約之內容，是其既已知悉前開約定而仍簽署姓名向原告申
      請信用卡附卡使用，亦難認有何違反誠信原則及平等互惠
      原則之情事，或對被告有顯失公平之情形。準此，被告丁○○辯稱系爭信用卡使用契約關於正、附卡持有人就各別
      使用信用卡所生之應付帳款互負連帶清償責任之約定應屬
      無效云云，應無足採。
（三）至訴外人庚○○、己○○，係因對台灣大來國際信用卡股
      份有限公司清償信用卡款項而消滅其債務，與本件被告丁○○所負債務無涉，不能為被告有利之事實認定。
六，綜上所述，原告依據信用卡契約及繼承之法律關係，訴請被
    告給付如主文第1項、第2項所示之金額，為有理由，應予准
    許。
七、訴訟費用之負擔：本件第一審裁判費為13,672元，其中8,20
    3元應由被告丙○○於繼承戊○○遺產範圍內與被告丁○○
    連帶負擔；5,469元應由被告丙○○於繼承戊○○遺產範圍
    內負擔，爰確定如主文第3項所載。
八、據上論結，本件原告之訴為有理由，依民事訴訟法第385條
    第1項前段、第85條第2項，判決如主文。
中    華    民    國    98    年    7     月    27    日
                  民事第七庭    法  官  吳定亞
以上正本係照原本作成。
如對本判決上訴，須於判決送達後20日內向本院提出上訴狀。
中    華    民    國    98    年    7     月    27    日
                                書記官  高秋芬


司法院資訊處製作；財團法人民間司法改革基金會備份。
